【裁判字號】    98,訴更一,4
【裁判日期】    980728
【裁判案由】    侵權行為損害賠償
【裁判全文】
臺灣士林地方法院民事判決             98年度訴更一字第4號
原      告  乙○○
訴訟代理人  黃文玲  律師
            丁○○
被      告  香港商蘋果日報出版發展有限公司台灣分公司
法定代理人  戊○○
訴訟代理人  林銘龍  律師
上列當事人間侵權行為損害賠償事件，本院於民國98年7 月14日
言詞辯論終結，判決如下：
    主  文
原告之訴駁回。
訴訟費用新臺幣萬仟柒佰元由原告負擔。
    事實 及理由
壹、程序部分：按訴狀送達後，原告不得將原訴變更或追加他訴
    ，但擴張或減縮應受判決事項之聲明者，不在此限，民事訴
    訟法第255 條第1 項第3 款定有明文。本件原告起訴時原請
    求被告應於判決確定後7 日內刊登如附件所示之道歉啟事於
    蘋果日報之娛樂名人版，刊登費用由被告負擔，被告並應附
    帶給付原告乙○○新臺幣（以下同）500 萬元及自起訴狀繕
    本送達之翌日起至清償日止按週年利率5%計算之利息。嗣於
    民國98年3 月23日具狀變更減縮聲明為：(一)被告應於判決確
    定後7 日內刊登如附件所示之「道歉啟事」於蘋果日報之娛
    樂名人版，刊登費用由被告負擔。(二)被告應給付原告300 萬
    元及自訴之追加聲明狀繕本送達之翌日起至清償日止，按週
    年利率百分之5 計算之利息，核其所為係屬訴之變更減縮，
    揆之首揭規定，自屬可許。
貳、實體部分：
一、原告主張：被告未予查證，於95年10月8 日蘋果日報娛樂名
    人版，刊載由被告所屬記者甲○○及丙○○具名，標題為「
    乙○○與弟妹不和母喪事辦兩次」之報導，內容敘及：乙○○昨為享年79歲的媽媽郭張錦緞舉行告別式，但他跟弟、妹
    鬧不和，形成「一件喪事、舉行兩次」的罕見情況…郭媽媽
    生病時，乙○○與弟弟郭益宏鬧翻，她還查封他房子，讓兩
    個妹妹郭美紅、郭美麗不諒解；母親7 月11日病逝，又傳因
    收白包談不攏，遲遲拖到閏7 月後才舉行告別式。乙○○昨
    為免爭議，懇辭奠儀，友人還請了20位黑衣人到場維持秩序
    ，避免弟妹鬧場等語。被告顯以片面誣指之不實報導，詛咒
    喪家，並使廣大讀者誤以為乙○○與黑道關係良好，交往密
    切，使社會一般大眾對原告之形象、品格及聲譽造成貶損，
    侵害原告名譽權，為此爰依民法第184 條第1 項前段、第18
    5 條規定或依民法第188 條第1 項前段，請求被告賠償損害
    ，並聲明：(一)被告應於判決確定後7 日內刊登如附件所示之
    「道歉啟事」於蘋果日報之娛樂名人版，刊登費用由被告負
    擔。(二)被告應給付原告300 萬元及自訴之追加聲明狀繕本送
    達之翌日起至清償日止，按週年利率百分之5 計算之利息。
    (三)訴訟費用由被告負擔。
二、被告則以：被告報導前已經合理查證，依查證所得資料，確
    信其報導之主要內容為真，並無詛咒喪家及影射原告與黑道
    掛勾之意，而被告已作平衡報導，報導之內容，係可受公評
    之事項，應不構成侵權行為。且個人是否道歉，屬於個人人
    性尊嚴之表徵，任何人不得以任何方式強迫他人進行道歉，
    原告要求被告刊登道歉聲明，顯已侵害被告之不表意自由，
    侵害人性尊嚴，不能准許，故請求駁回原告之訴，並命其負
    擔訴訟費用。
三、本件不爭執事項：被告95年10月8 日蘋果日報娛樂名人版，
    刊載由被告所屬記者甲○○及丙○○具名，標題為「乙○○
    與弟妹不和母喪事辦兩次」之報導，內容敘及：乙○○昨為
    享年79歲的媽媽郭張錦鍛舉行告別式，但他跟弟、妹鬧不和
    ，形成「一件喪事、舉行兩次」的罕見情況…郭媽媽生病時
    ，乙○○與弟弟郭益宏鬧翻，她還查封他房子，讓兩個妹妹
    郭美紅、郭美麗不諒解；母親7 月11日病逝，又傳因收白包
    談不攏，遲遲拖到閏7 月後才舉行告別式。乙○○昨為免爭
    議，懇辭奠儀，友人還請了20位黑衣人到場維持秩序，避免
    弟妹鬧場。
四、本件爭執之事項：
  (一)被告、甲○○及丙○○前揭報導行為，是否侵害原告之名譽
    權？是否構成民事侵權行為？原告得否依民法第184 條第1
    項前段、第185 條規定，請求被告負連帶賠償責任？或得否
    依民法第188 條第1 項前段、民法第184 條第1 項前段，請
    求被告負連帶賠償責任？爭執事項包括以下各項：
    (1)被告、甲○○或丙○○有無詛咒喪家之意思？有無以衣服
      顏色大做文章，穿鑿附會，使廣大讀者誤以為原告與黑道
      關係良好，交往密切，而侵害原告名譽？
    (2)報導上所載「傳因收白包談不攏，遲遲拖到閏7 月後才舉
      行告別式」，是否與事實不符？是否使一般人誤認原告因
      貪財、愛錢、不孝，將喪禮時間延後，影響原告名譽權？
    (3)被告、甲○○或丙○○就前揭報導是否有證明真實之義務
      ？是否已盡查證義務？有無平衡報導？報導內容是否為可
      受公評之事項？
  (二)如被告須對原告負損害賠償責任，則原告請求被告賠償慰撫
    金300 萬元是否過高？其請求被告登報道歉，是否屬回復名
    譽之必要處分？
五、本院之判斷：
  (一)按因故意或過失，不法侵害他人名譽者，應就被害人非財產
    上之損害，負相當之金額之賠償責任，被害人並得請求為回
    復名譽之適當處分，此見民法第184 條第1 項、第195 條第
    1 項規定甚明。然據此請求損害賠償，須行為人有故意或過
    失、行為不法、名譽確受侵害，且其損害與故意或過失之不
    法行為，具有因果關係為要件。所謂故意，指行為人對於侵
    害名譽之事，明知並有意使其發生，或預見其發生，而其發
    生並不違背其本意而言；所謂過失，指未盡善良管理人注意
    義務（即依一般觀念，認為有相當知識經驗及誠意之人應盡
    之注意）致對侵害名譽之事無認識，或雖有認識但確信其不
    發生而言。又所謂名譽，乃人格之社會評價，名譽有無受損
    害，應以社會上對個人評價是否貶損作為判斷之依據。而行
    為人之言論雖損及他人名譽，行為人復對之不乏故意或過失
    ，但倘其言論乃陳述事實，或依其提出之證據資料，足認為
    其有相當理由確信為真實者；或言論屬意見表達，但係善意
    發表，對於可受公評之事項，而為適當之評論者，不問事之
    真偽，均難謂係「不法」行為。猶以新聞自由攸關公共利益
    ，社會應給予較大限度之保障與容忍，俾使新聞媒體工作者
    提供資訊、發揮監督各種政治及社會活動之功能；如嚴格要
    求其報導之內容必須絕對正確，則將限縮其報導空間，造成
    箝制新聞自由之後果，影響民主多元社會之正常發展。故新
    聞媒體工作者報導之內，倘對於他人人格之社會評價造成貶
    損，猶應衡量其與監督各種政治及社會活動相涉之程度？是
    否為合理查證或平衡報導，以審認其行為得否阻卻不法。
  (二)查95年10月8 日蘋果日報娛樂名人版，刊載由被告所屬記者
    甲○○及丙○○具名，標題為「乙○○與弟妹不和母喪事辦
    兩次」之報導，內容敘及：乙○○昨為享年79歲的媽媽郭張
    錦鍛舉行告別式，但他跟弟、妹鬧不和，形成「一件喪事、
    舉行兩次」的罕見情況…郭媽媽生病時，乙○○與弟弟郭益
    宏鬧翻，她還查封他房子，讓兩個妹妹郭美紅、郭美麗不諒
    解；母親7 月11日病逝，又傳因收白包談不攏，遲遲拖到閏
    7 月後才舉行告別式。乙○○昨為免爭議，懇辭奠儀，友人
    還請了20位黑衣人到場維持秩序，避免弟妹鬧場等語，此為
    兩造所不爭執，並有前開報導在卷可稽（見本院訴更卷第49
    頁），堪信為真實。
  (三)前開報導內容，有關「傳因收白包談不攏，遲遲拖到閏7 月
    後才舉行告別式。乙○○昨為免爭議，懇辭奠儀」之報導內
    容，察其文意，明白揭示「因白包談不攏，遲遲拖到閏7 月
    後才舉行告別」係屬傳聞，並緊接說明「原告為免傳言之爭
    議，懇辭奠儀」，乃進而就收白包談不攏之傳言為澄清，使
    一般閱讀者獲得「原告並無因收白包談不攏而延誤喪事之情
    形」之印象，此部分報導實難認對於原告之名譽有所侵害。
  (四)前開報導內容，有關「友人還請了20位黑衣人到場維持秩序
    ，避免弟妹鬧場」部分，被指請了20位黑衣人到場維持秩序
    者，乃原告友人，非原告本人。而原告友人與原告人格應係
    各自獨立，原告友人具何等之社會關係背景？對於原告舉辦
    喪事以何等方式幫忙？非必得原告同意，原告亦非必定知悉
    而不為反對，是報導內容既未曾指出友人受原告指示或託咐
    為之，或為與此相類之報導，則難認此部分報導侵害原告名
    譽。
  (五)至前開報導，以標題「乙○○與弟妹不和母喪事辦兩次」搭
    配內容刊載「原告與弟、妹不和，造成1 件喪事舉行2 次…
    郭媽媽生病時，乙○○與弟弟郭益宏鬧翻，她還查封他房子
    ，讓兩個妹妹郭美紅、郭美麗不諒解」，則顯足以使社會上
    一般人認為：原告因財產糾紛，與弟、妹不和，竟因之影響
    母喪舉辦，有違孝道，必受他人指點。此報導標題及內容對
    原告人格評價當產生相當程度之貶損，顯而易見。被告所屬
    撰稿之記者，經本院通知其等到庭作證時，依其等表現，均
    屬智識健全之人，其等撰稿刊登，必對內容有充分之認識，
    實不可能對於所為報導將生貶損原告名譽之結果毫無認知，
    其等仍為盤撰稿並刊登報導之行為，所為造成原告名譽受損
    ，具有故意或過失甚明，然查：
    (1)原告有弟郭益宏，有妹郭美紅、郭美麗，所發訃聞親族一
      欄，卻僅列原告1 人姓名，郭益宏、郭美紅、郭美麗等未
      列名其中（見本院訴更一卷第49頁報導所引訃聞照片），
      且被告所屬記者親往辦喪現場，亦未見原告之弟郭益宏公
      開露面，嗣電詢郭益宏且獲知郭益宏明日要在五股辦土葬
      ，此經證人丙○○、甲○○證述屬實（見本院訴更一卷第
      21 3頁反面、第216 頁反面），則原告因與弟、妹不合，
      因而影響母喪之舉辦，乃屬實情。
    (2)查喪事係指人死後之斂葬、哀祭等事宜（見本院訴更一卷
      第210 頁）。至喪事如何辦理？則應遵循辦喪之禮節，此
      稱為喪禮（見本院訴更一卷第210 頁反面）。一般社會大
      眾，或有將「喪禮」解作「人死後之斂葬、哀祭等事宜」
      者，然「喪事」則不宜解為「辦理喪事應遵之禮節」。準
      此，1 件喪事辦2 次，應指同一人死後，其斂葬、哀祭等
      事宜原本依循喪禮只辦1 次，竟重複辦理第2 次而言。本
      件被告於報導前，所屬記者已先取得原告獨列具名之訃聞
      ，另查知原告之弟郭益宏並未於原告所辦母喪時公開露面
      ，將於隔日再舉辦土葬，此與一般親屬共同治喪之禮俗相
      違，依被告查證之前開資料，已足以使被告或所屬記者確
      信原告之母之哀祭事宜，將非獨原告發出訃聞所舉辦之該
      次，應會重複由原告之弟郭益宏辦理第2 次。是被告依此
      事實資料基礎，為原告弟、妹不和，造成1 件喪事舉行2
      次之報導，應認已經合理之查證，依照前開說明，其行為
      縱已侵害原告名譽，但得以阻卻不法。
    (3)猶以被告為大眾傳媒，本件報導對象之原告係從事電視節
      目製作相關工作，對社會風俗教化具有一定之影響力，被
      告報導之內容又與社會風俗之演進形成及社會活動之監督
      有關，是前開報導自與公共利益相涉，更應認被告已經合
      理查證，且依其查證為其確信內容之報導，得阻卻不法。
  (六)被告或其所屬記者丙○○、甲○○之前開報導既已阻卻不法
    ，即與民法第184 條第1 項、第195 條第1 項之侵權行為要
    件不合。
六、綜上所述，本件被告或其所屬記者於95年10月8 日關於標題
    「乙○○與弟妹不和母喪事辦兩次」及其內容之報導行為，
    因行為得阻卻不法，無從構成侵權行為，原告無論依民法第
    184 條第1 項前段、第185 條規定，請求被告負連帶賠償責
    任，或依民法第188 條第1 項前段、民法第184 條第1 項前
    段，請求被告負連帶賠償責任，均無所據，原告聲明求為(一)
    被告應於判決確定後7 日內刊登如附件所示之「道歉啟事」
    於蘋果日報之娛樂名人版，刊登費用由被告負擔。(二)被告應
    給付原告300 萬元及自訴之追加聲明狀繕本送達之翌日起至
    清償日止，按週年利率百分之5 計算之利息之判決，為無理
    由，應予駁回。
七、本件事證已臻明確，兩造其餘爭點及攻擊、防禦方法，核與
    結論之判斷不生影響，爰不一一論述，附此敘明。
八、本院為終局判決，爰依民事訴訟法第87條第1 項，依職權確
    定訴訟費用33,700元（即第一審裁判費）由原告負擔。
九、據上論結，原告之訴為無理由，依民事訴訟法第78條、第87
    條第1 項，判決如主文。
中    華    民    國    98    年    7     月    28    日
                  民事第一庭法  官  周群翔
以上正本係照原本作成。
如對本判決上訴須於判決送達後20日內向本院提出上訴狀。
中    華    民    國    98    年    7     月    28    日
                            書記官  阮弘毅

司法院資訊處製作；財團法人民間司法改革基金會備份。
